臺灣臺北地方法院民事判決　　　　　　　 99年度建字第195號
原　　　告　榮民工程股份有限公司
法定代理人　劉萬寧
訴訟代理人　李家慶律師
　　　　　　梅芳琪律師
　　　　　　蔡佳君律師
被　　　告　交通部臺灣區國道新建工程局
法定代理人　曾大仁
訴訟代理人　孔繁琦律師
　　　　　　劉嘉怡律師
上列當事人間請求給付工程款事件，本院於民國一百年二月二十
一日言詞辯論終結，判決如下：
    主  文
原告之訴及假執行之聲請均駁回。
訴訟費用由原告負擔。
    事實及理由
一、原告起訴主張：原告於民國九十四年間以契約總價新臺幣（
    下同）二十二億五千五百萬元得標承攬被告之「東西向快速
    公路八里新店線八里五股段第Ｃ８０４標觀音段及交流道工
    程」（以下稱系爭工程），並於九十四年六月二十四日與被
    告簽訂工程契約，原告於簽約後即進行施作，並於九十八年
    五月十日完工，然於履約過程中，因系爭工程工區地○○○
    ○路權範圍有限，須另修築聯外施工便道，且現場情況與原
    設計條件有明顯差異，原告為施工臨時便道之施作，額外打
    設鋼板樁及鋪設混凝土路面而增加支出二千八百六十六萬二
    千八百八十四元，被告自應依系爭工程一般條款Ｇ１４及情
    事變更原則補償原告，且被告於九十五年八月十四日召開Ｃ
    ８０４標工程施工困難案研商會議，於結論第三點、第七點
    中肯認系爭工程實際施作情況與原契約規劃情況確有差異，
    而同意就增加施作之鋼板樁及混凝土辦理契約變更增加給付
    工程款，原告依此結論分別於九十六年四月七日及同年十二
    月十四日提送施工便道計畫予被告工程司代表中興工程顧問
    股份有限公司（下稱中興顧問公司），經該公司就實際施作
    數量進行核定，針對上開打設鋼板樁及鋪設混凝土路面，於
    九十七年一月三十日函復審查同意，原告已完成施作，詎被
    告嗣後拒絕辦理契約變更及依實作數量計價，為此依兩造間
    契約一般條款Ｇ１４、民法第二百二十七條之二情事變更原
    則及辦理契約變更增加給付工程款之法律關係提起本訴，並
    聲明：被告應給付原告二千八百六十六萬二千八百八十四元
    ，及自起訴狀繕本送達被告翌日起至清償日止，按年息百分
    之五計算之利息，並願供擔保請准宣告假執行等語。
二、被告則以：原告所述系爭工程工區之地形崎嶇陡峭、路權範
    圍有限及相關施工安全之考量，均屬系爭工程簽約前即已存
    在，而延續至實際施工時均會遭遇之事實，且為原告投標時
    透過工地勘查即可輕易得知，而非不可預料或日後有情事變
    更者，均不符合系爭工程一般條款Ｇ７及情事變更原則，規
    定必須簽約後實際施工情況，與簽約時或簽約前可見之情況
    ，兩者有顯著不同，且非承包商所能預料者之要件，且依系
    爭工程契約文件之投標須知規定，原告於投標時即知悉並預
    見系爭工程施工便道施作可能遭遇之狀況，並將其成本納入
    投標價格中，不得事後向被告請求補償，方符招標公平，又
    系爭工程就施工臨時便道工程項目，約定為乙式給付計價，
    承攬金額為二百九十九萬九千元，被告已依約給付，原告主
    張施工便道之鋼板樁打設及混凝土路面鋪設，已涵蓋於前開
    施工臨時便道之各項項目規劃與施設內，原告本件請求與施
    工便道有關各項工作，根本就在系爭工程契約約定範圍內，
    應受系爭工程契約承攬報酬之約束，雖兩造曾於九十五年八
    月十四日召開Ｃ８０４標工程施工困難案研商會議，並收受
    原告提送之施工便道計畫，惟此乃被告基於工程契約債權人
    立場對原告行使監督之行為，並未改變或豁免其契約義務，
    更未指示原告施作系爭工程契約以外之工作或為指示契約之
    變更，原告主張依系爭工程一般條款第Ｅ１及Ｅ５約定契約
    變更或擬制契約變更，請求被告給付工程款，亦無理由。為
    此聲明：駁回原告之訴及其假執行之聲請，如受不利之判決
    ，願供擔保請宣告免為假執行等語置辯。
三、本件經兩造協議簡化爭點如下（參見本院卷第二三○頁及第
    二三九頁）：
  (一)兩造不爭執事項：
    1.兩造於九十四年六月二十四日簽訂如原證一系爭工程契約
      ，約定總價為二十二億五千五百萬元，嗣原告於九十八年
      五月十日已施作完工。
    2.原告就施工臨時便道之施作，被告已支付原告二百九十九
      萬九千元。
    3.系爭工程工區於簽約前及簽約後之自然景觀、人文狀態並
      無變更。
    4.兩造就系爭施工臨時便道之項目，並未辦理契約變更。
  (二)兩造爭執事項：
    1.被告應否依九十五年八月十四日會議內容（系爭工程契約
      一般條款Ｅ１、Ｅ５、原證四之施工便道計畫），辦理契
      約變更，增加給付原告工程款？
    2.被告應否依民法第四百九十條、第四百九十一條及擬制變
      更原則給付原告追加工程款？
    3.被告應否依兩造間系爭契約一般條款Ｇ14（Ｇ７、Ｇ９）
      給付原告追加工程款？
    4.被告應否依民法第二百二十七條之二情事變更原則給付原
      告追加工程款？
    5.原告主張得請求之項目及金額如本院卷第七頁至第八頁計
      六項，其項目及金額是否有理由？
四、原告主張被告應依兩造間系爭工程契約增加給付原告工程款
    等情，則為被告所否認，並以前揭情辭置辯。經查：
  (一)原告主張其得依兩造間系爭工程契約一般條款Ｇ１４（Ｇ７
    、Ｇ９）約定請求被告給付系爭工程款。惟該一般條款Ｇ７
    約定「若承包商（按指原告，下同）於工地施工時遭遇無法
    預料之不利自然情況（含契約所述與實際情況有顯著差異者
    ，或現場有特殊情況與原設計條件有顯著差異時）或第三人
    所致之人為障礙，而非一般有經驗之承包商所能合理預料者
    ，或發生除外風險事項者，承包商應立即通知工程司（按指
    被告所屬工程司，下同）及工程司代表，並即以書面說明所
    遭遇情況..」、Ｇ９約定「如工程司認定按Ｇ７『不利之自
    然情況及人為障礙』確係一般有經驗之承包商所無法合理預
    料者，承包商....得依Ｇ１４『求償通知』規定提出書面補
    償要求..」、Ｇ１４約定「如承包商欲按本契約規定提出求
    償要求時，應於該要求發生之次日起七日內，將其意願以書
    面通知工程司..」等語（見本院卷第五八頁至第五九頁）。
    足見原告行使上開條款求償權，以施工時遭遇「無法預料之
    不利自然情況或第三人所致之人為障礙」為前提，然本件兩
    造於系爭工程簽約前及簽約後工區之自然景觀、人文狀態並
    無變更之事實，為兩造所不爭執，已如前述，自無上開條款
    適用之餘地，是以原告謂系爭工程工區地○○○○路權範圍
    有限，現場情況與原設計條件有明顯差異云云，縱認屬實，
    亦屬原告於投標簽約時所得預料者，原告據此請求被告系爭
    工程款，殊與上開條款約定不符，自不足採。
  (二)按契約成立後，情事變更，非當時所得預料，而依其原有效
    果顯失公平者，當事人得聲請法院增、減其給付或變更其他
    原有之效果，民法第二百二十七條之二第一項固有明文。惟
    本件兩造於簽訂系爭工程契約前後工區之自然景觀、人文狀
    態並無變更之事實為真正，已如前述，自無契約成立後情事
    變更之可言，況被告就原告施工臨時便道之項目，已支付原
    告二百九十九萬九千元（參見本院卷第一○五頁）無訛，亦
    為兩造所不爭執，已如前述，足認原告所指系爭工程工區地
    ○○○○路權範圍有限云云，不論是否屬實，均屬兩造間系
    爭工程契約成立前即已存在者，被告就該項目既已給付約定
    之工程款，亦無顯失公司之可言，本件顯無上開規定之適用
    ，原告據此請求被告給付系爭工程款，亦不足採。
五、又原告主張被告應依兩造間系爭工程契約變更後之狀態給付
    工程款等情，亦為被告所否認，並以前揭情辭置辯。經查：
  (一)原告主張被告應依九十五年八月十四日會議內容、系爭工程
    契約一般條款Ｅ１、Ｅ５、被告工程司代表中興顧問公司函
    附施工便道計畫，辦理系爭工程契約變更，增加給付原告工
    程款。惟兩造間系爭工程契約就施工臨時便道之項目，並無
    辦理契約變更等情，為兩造所不爭執，已如前述，自堪信為
    真正，雖兩造於九十五年八月十四日確有召開Ｃ８０４標工
    程施工困難案研商會議，惟該次會議係就原告施工困難提案
    進行討論並作成結論，並無變更系爭工程契約之內容，此觀
    該次會議紀錄內容為：「五、榮民工程股份有限公司（按指
    原告）營建施工處為..施工困難提案如下..六、結論..3.有
    關提案二2.及提案二3.與提案一施工便道原規劃路權外租地
    逐墩橫向通達，現場情況無法辦理，只能沿路權內縱向佈設
    便道，致橋墩開挖臨時擋土設施無法依設計圖施工，請榮工
    公司提出臨時擋土施工方式，原則上擋土排樁以實作數量結
    算，簡易擋土設施以處為單位計價，並以契約變更方式辦理
    ..7.有關提案五榮工公司建議增加工區出入口舖設混凝土路
    面、增設施工便道鋼板樁項目，經各單位討論現場情況確有
    差異，而需於出入口舖設混凝土路面並於陡峭處之施工便道
    增設鋼板樁，爰請中興顧問公司辦理新增該兩項工作項目之
    契約變更作業，同時請榮工公司提報確實可行之施工便道計
    畫送審同意後，再依實作數量計價..」等語（見本院卷第二
    ○頁至第二一頁）自明，且中興顧問公司主辦工程師林俊良
    到庭證稱「（根據原證二號會議記錄結論七，此結論七是有
    要求中興顧問公司辦理契約變更作業，之後何以未辦理？）
    我們有就會議結論的數量（工區出入口的混凝土數量、施工
    便道陡峭處的鋼板樁）作清點，其他契約變更權責，是在業
    主」、「（數量的清點是否有辦理契約變更？）沒有」、「
    （何以沒有辦理？）權責還是在業主，且後續兩造有無作契
    約的議價，事實上是沒有完成」等語（見本院卷第二三八頁
    ）明確。則兩造所為上開會議既僅謂需辦理契約變更作業，
    而未達成應即變更契約之共識，被告自無依上開會議紀錄辦
    理契約變更之義務，原告主張被告應依上開會議紀錄，辦理
    契約變更，增加給付系爭工程款云云，自無所據。
  (二)又兩造間系爭工程契約一般條款Ｅ１、Ｅ５係約定「工程司
    為期契約工程或工作圓滿完成，得指示承包商辦理契約變更
    ....承包商應接受工程司之指示辦理變更」、「由工程司依
    Ｅ１『契約變更』指示之一切變更，其價款按以下原則決定
    ....」等語（見本院卷第六六頁背面），足見依該條款辦理
    契約變更計價，須以被告或所屬工程司指示變更為前提，然
    兩造間前開會議係就原告提案困難而討論並作成結論，已如
    前述，並經上開證人林俊良到庭證稱「（提示原證二號會議
    記錄結論七的部分，之後是否有依照此會議記錄要求原告鋪
    設混凝土路面及打設鋼板樁？）並沒有要求」等語（見本院
    卷第二三八頁）在卷可稽，且兩造間系爭工程契約就「施工
    臨時便道」已約定為一式計價，此觀兩造於特訂條款第0155
    6章交通維持第4.1.4節約定「承包商於施工中使用之臨時便
    道、便橋及其維護以『施工臨時便道』與『施工臨時便橋』
    一式計算」等語（見本院卷第一○七頁）甚明，自堪認被告
    並無指示原告施作系爭工程款支出項目。另被告工程司代表
    中興顧問公司於九十七年一月三十日函附原告提送之「施工
    便道計畫（第二版）」（見本院卷第二九頁），依該函文內
    容即可見僅具同意備查之性質，且中興顧問公司並無代表被
    告同意兩造間系爭工程契約變更之權限，不惟已據上開證人
    林俊良到庭證述無訛，並有兩造間系爭工程契約一般條款Ｂ
    ２約定「..工程司代表對超出其授權範圍之事項，尤其對下
    列事項應無權責...(C)決定契約變更」等語（見本院卷第二
    ○一頁背面）甚明。準此，原告依上開契約一般條款Ｅ１、
    Ｅ５約定、被告工程司代表同意備查函，主張被告應辦理契
    約變更，給付系爭工程款云云，均無所據。
  (三)再原告主張被告應依民法第四百九十條、第四百九十一條及
    擬制變更原則給付原告追加工程款。惟兩造簽訂系爭工程契
    約前後，該工區之自然景觀、人文狀態並無變更，且兩造間
    簽訂系爭工程契約後，就施工臨時便道之項目並無辦理契約
    變更，被告亦無指示原告就施工臨時便道之項目，施作系爭
    工程款支出項目，再者，兩造間系爭工程契約就施工臨時便
    道之項目並已約定為一式計價，且被告就該一式計價之款項
    二百九十九萬九千元已給付原告等情，均為真正，已如前述
    ，自不足認兩造間有何擬制變更契約之可言，是不論原告就
    施工臨時便道之項目，有無額外施作打設鋼板樁及鋪設混凝
    土路面而支出二千八百六十六萬二千八百八十四元，其請求
    被告依民法承攬之法律關係給付，均無所據。
六、從而，原告主張被告應依兩造間系爭工程契約一般條款Ｇ１
    ４、Ｇ７、Ｇ９之約定、民法第二百二十七條之二第一項情
    事變更之規定、兩造間九十五年八月十四日會議內容、系爭
    工程契約一般條款Ｅ１、Ｅ５之約定、被告工程司代表中興
    顧問公司函文、民法第四百九十條、第四百九十一條及擬制
    變更原則，給付原告工程款或辦理系爭工程契約變更後給付
    原告工程款，均無理由，應予駁回。原告之訴既經駁回，其
    假執行之聲請亦失所附麗，應併予駁回。
七、本件事證已臻明確，兩造其餘主張陳述及所提之證據，與判
    決結果不生影響，爰不一一另行論述，附此敘明。
八、據上論結，本件原告之訴為無理由，依民事訴訟法第七十八
    條，判決如主文。
中    華    民    國   100    年    3     月    7     日
                  民事第一庭    法  官  劉台安
以上正本係照原本作成
如對本判決上訴，須於判決送達後二十日內向本院提出上訴狀。
如委任律師提起上訴者，應一併繳納上訴審裁判費。
中    華    民    國   100    年    3     月    7     日
                                書記官  曹瓊文